臺灣高等法院臺中分院刑事判決　　　　94年度上易字第1064號
上　訴　人
即　被　告　丙○○
選任辯護人　蔡嘉容律師
上列上訴人因詐欺案件，不服臺灣彰化地方法院94年度易緝字第
25號中華民國94年7月5日第一審判決（起訴案號：臺灣彰化地法
院檢察署87年度偵字第2000號、第2094號；及移送併辦：臺灣彰
化地法院檢察署87年度偵字第2624號；暨原審依職權調閱臺灣彰
化地法院檢察署93年度偵字第8226號案卷併案審理），提起上訴
，本院判決如下：
    主　  文
原判決撤銷。
丙○○共同連續意圖為自己不法之所有，以詐術使人將本人之物
交付，處有期徒刑壹年。
    事　　實
一、丙○○與張平政、乙○○兄弟（業經本院以88年度上易字第
    1336號分別判處有期徒刑1年6月、1年確定）及丁○○ （業
    經原審法院以88年度易緝字第53號判處有期徒刑1年2月，上
    訴後經本院以89年度上易字第176號駁回上訴確定） 共同基
    於意圖為自己不法所有之概括犯意聯絡，以設於彰化縣北斗
    鎮○○路○段190巷13號之富年商行 （登記負責人為丙○○
    ）為掩飾，自民國86年10月1日起至87年2月19日止，連續於
    附表所示之時間，向七銘企業股份有限公司（下稱七銘公司
    ）台中營業所、易元酒舍有限公司台中區經銷商（下稱易元
    酒舍）、亙春企業有限公司（下稱亙春公司）、新旗實業有
    限公司（下稱新旗公司）、滋原股份有限公司（下稱滋原公
    司）等詐購各類進口洋酒、飲料、礦泉水等貨物，並以支票
    、本票搪塞或推拖支付貨款，致使七銘公司等人陷於錯誤，
    不疑有他如數交付該等貨物。嗣於 87年2月22日乘星期假日
    之便，僱用不知情貨車，將前開所購進之大量貨物，自前述
    地點倉庫全數搬走一空，且逃避無蹤，七銘公司等人查詢無
    著始知受騙。
二、案經七銘公司及洪福江分別訴請臺灣彰化地方法院檢察署檢
    察官偵查起訴，及附表編號二、三等被害人訴由彰化縣警察
    局北斗分局報請同署檢察官移送併案審理暨附表編號五之被
    害人向原審聲請依職權調閱同署93年度偵字第8226號案卷併
    案審理。
    理　　由
一、訊據被告丙○○矢口否認有何前揭詐欺犯行，辯稱：伊僅係
    富年商行掛名之負責人，當時係張平政允諾以後若有何營利
    的話，會分紅給伊，但未說明分紅之成數，所以伊才將證件
    及支票交給張平政使用，而富年商行所有之事務也都是張平
    政等人在處理，伊並沒有向被害人訂貨，且後來伊也沒有收
    到張平政所給付之任何紅利，事發後伊也有會同警方去取回
    部分的貨物，伊並無詐欺被害人云云。
二、經查：
  (一)證人七銘公司之經辦人傅琳義於原審 94年5月31日審理時證
    稱：我認識丙○○，他是富年商行的董事長，當初丙○○也
    有訂貨，張平政、丁○○等人也有來訂貨，他們有時打電話
    過來訂貨，我們的業務員會過去確定是否要訂貨及訂貨數量
    ，去的時候有時候是會計、丙○○、張平政、丁○○等人確
    認的，貨送達後不一定是何人簽收，而付款的支票有些是張
    平政、丁○○開出，有些是丙○○背書的，其中有一批是叫
    我們送到一些溪湖鎮超商，後來我有問超商，超商說在我們
    送貨後，張平政等人隨後即以卡車將貨取走了，超商跟我說
    他們並沒有訂貨，是富年商行的人跟他們說借他們的門口下
    貨而已。剛開始時，富年商行進貨約一、二次，每次約新台
    幣（下同）1、2萬，所以都有兌現，在取得我們信任之後，
    就大批進貨，他們就開票，而票期是二個月到三個月的票期
    ，票期到了之後，因故換票，換票之後的票期又是一、二個
    月，這中間大約四、五個月的期間沒有收款，最後一次他們
    再大量進貨，我們有問他為何要進這麼多的貨，他稱年關近
    了，又選擇很多的超商來下貨，以減低我們的疑慮，後來富
    年商行就關門。當初在送完貨時，我們要去收款，但是當時
    已經很晚了，丙○○不在，所以他們說老闆把印章帶走沒有
    辦法開票，我們才決定第二天早上去富年商行，但是店門沒
    有開，我們才打電話給丙○○問為何沒有開門，他稱因為公
    司內有人要結婚，所以才沒有開門，再隔天我才再打電話去
    問丙○○、黃志政，二個人都說他們公司內又有人要辦喜事
    ，所以我就產生懷疑，就打開他們公司的倉庫窗戶，發現裡
    面都是空的，完全沒有貨品，後來我就問富年商行的鄰居，
    他們稱我們下貨當晚10、11點多，就有 3部大貨車來將所有
    的貨品搬走，後來我們查到丙○○住在西螺鎮內，也有找地
    方人士去找，但是都找不到丙○○本人，我們請他的家人代
    為轉達要他出面來處理，但是丙○○都沒有出面處理，我們
    再去查他的不動產，但大都已經脫產或設定抵押等語。再證
    人新旗公司之經辦人洪瑞良於原審 94年5月31日審理時證稱
    ：新旗公司負責人是我父親，而實際上業務是我負責，之前
    我是跟張平政交易，而地點是在北斗工業區的倉庫，當時並
    沒有看到丙○○，後來張平政告訴我他已經沒有在富年商行
    工作了，我就沒有再與富年商行交易了，這中間隔了約半年
    的時間沒有交易，後來丙○○打電話給我說要訂貨，而我去
    的時候，只有看到丙○○，並沒有看到張平政，因為富年商
    行的負責人不同，所以才以新客戶交易，都是現金交易。貨
    物是丙○○訂的，因為要訂貨之前我有去富年商行拜訪丙○○，談訂貨付款條件，後來經過一、二天後，丙○○才打電
    話到我們公司訂貨 920箱，因為這是第一次交易，要以現金
    交易，丙○○18日跟我們訂貨，19日由我們公司送貨，簽單
    是蓋店章，我有問送貨員，送貨員說店章是公司會計小姐蓋
    的，貨物也是會計小姐點的。貨款都是由我親自去收的，而
    我本來是隔天就要去收貨款，20日我打電話去時，接電話的
    小姐稱丙○○不在，我又打了二天電話，接電話的小姐也說
    丙○○不在，後來我就親自直接到富年商行收貨款，發現富
    年商行關門了，貨物也不見了，後來我打電話給施勝煬，他
    說丙○○不見了，後來我們到西螺鎮去找丙○○，結果沒有
    找到人，他太太也稱不知道丙○○跑去了那裡。我若是不認
    識丙○○，我不會送貨到他們公司，我確定是在庭的丙○○
    打電話給向我訂貨，且我今天到庭的時候，丙○○在庭外就
    跟我打招呼等語。又證人滋源公司之經辦人賴國憲於原審94
    年6月21 日審理時證稱：我是滋源公司實際負責人，負責處
    理出貨、點交等工作，87年1、2月間丙○○本人及張平政一
    起來公司向我訂貨，他們二人各自訂貨，各自開票，張平政
    、丙○○均是第一次與我生意往來，他們二人來我公司彰化
    縣大村鄉○○路157 號訂貨礦泉水，交貨完畢後，丙○○與
    張平政一起到我家，由丙○○當場開立 3張本票，因為我不
    認識丙○○，所以要張平政來背書作保證負責，而張平政是
    拿 189,500元的客票給我，後來我要去找人的時後就找不到
    他們二人了等語，均證述被告丙○○為富年商行之負責人，
    且被告丙○○有參與該店之交易，並簽發本票 3張予賴國憲
    。
  (二)按被告以外之人於審判外之言詞或書面陳述，除法律有規定
    者外，不得作為證據，刑事訴訟法第159條第1項固定有明文
    。惟被告以外之人於審判外向法官所為之陳述，得為證據；
    被告以外之人於偵查中向檢察官所為之陳述，除顯有不可信
    之情況者外，得為證據；又被告以外之人於審判中有所在不
    明而無法傳喚者，其於檢察事務官、司法警察官或司法警察
    調查中所為之陳述，經證明具有可信之特別情況，且為證明
    犯罪事實之存否所必要者，得為證據刑事訴訟法第159條之1
    、第159條之3第3 款定有明文。證人易元酒舍負責人陳文德
    雖因所在不明無法傳喚到庭作證，惟其於經警詢中指證稱：
    我是易元酒舍中區負責人， 87年2月18日富年商行負責人丙○○主動打電話跟我聯絡，表示有意向我購買紅酒，我於翌
    日帶著我所經銷的各類紅酒樣品到彰化縣北斗鎮○○路○段
    190巷13 號，當天有丙○○、張姓男子及一名女性會計在場
    ，丙○○當場購買傑克紅酒等95箱，總價 414,900元，我於
    同年月21日將該批訂購的酒類運送至富年商行，當天丙○○
    不在，即由該張姓男子點收，並向我表示 2天後再來拿支票
    ，我於同年月23日依約前往，發覺所有物品已搬離，人去樓
    空，我始知受騙，總計被詐騙 414,900元等語，並有蓋富年
    行圓戮章之易元酒舍有限公司台中區配銷處出貨單影本在卷
    可稽，證人即告訴人易元酒舍負責人陳文德於司法警察調查
    中所為之陳述，證明具有可信之特別情況，且為證明犯罪事
    實之存否所必要者，依刑事訴訟法第159條之3第3 款之規定
    ，自得為證據。又證人即告訴人亙春公司之經辦人陳東賀於
    偵查中指證稱：我是亙春企業有限公司業務員，富年商行從
    86年11月訂了一批貨，在12月及87年1月共訂了3批貨，前 2
    批貨有收到支票，第3 批貨支票退票，都是富年商行的紀佩
    君會計小姐打電話訂貨，且送貨去時都是她點收的，87年 2
    月25 日要去收第3批貨款時，才發現富年商行已人去樓空，
    共被騙了378,000元（誤載為828,000元）等語，並有蓋富年
    商行統一發票專用章之亙春企業有限公司出貨單影本在卷可
    稽，其於偵查中向檢察官所為之陳述，顯可採信，依刑事訴
    訟法第159條之1第2 項之規定，自得為證據，綜上各證人之
    證述，足認被告所辯：富年商行所有之事務也都是張平政等
    人在處理，伊並沒有向被害人訂貨等語，顯不實在。
  (三)再證人紀佩君於原審審理時到庭證稱：我是從86年5、6月開
    始擔任富年商行的會計，約工作半年的時間，過年前就離職
    了。公司對外訂貨大部分都是張平政先生在負責訂貨，有時
    候乙○○、丁○○也會訂貨，但都會向張平政說明，而丙○○在北斗倉庫之前比較不常來，後來我約工作一個多月後，
    就更換倉庫，被告就比較常來富年商行。我是聽張平政說過
    丙○○有合夥。在這一段期間，曾有廠商來找丙○○訂貨，
    而丙○○會告訴廠商要找張平政處理，因為這部分都是張平
    政在負責。而張平政訂貨以後，都會告訴我訂貨的東西何時
    會送過來。我不知道丙○○有訂貨，但如果他們私下向廠商
    訂貨我也不知道。退股是張平政告訴我的，但是他還是會過
    來公司，公司是由丙○○與乙○○負責管理，而薪資部分有
    交代我向丙○○或乙○○領取，但後來是由乙○○給我，他
    只有拿一次薪資給我，後來我就沒有拿薪資了，乙○○在交
    付我薪資的時候當場告訴我說這是許董要給我的薪資。我在
    富年商行看管倉庫，而貨進來，礦泉水比較快就會被載走，
    而酒類就會慢慢的被載走。我在那裡負責進貨、出貨、簽收
    。我有接到別人要來公司訂貨的電話，但是很少，約一、二
    家超商，大部分都是訂飲料，金額約在 1萬元左右的飲料，
    而紅酒沒有人來訂，而飲料、礦泉水只有一、二家超商來訂
    過貨，約 1個月左右來訂一次，我接的電話真的不多，其他
    沒有印象。他們都叫丙○○為許董，丙○○叫其他人都是叫
    名字，而其他人之間都是互稱名字，沒有頭銜。我快離職時
    候他們都很少到倉庫，可是如果有廠商要進貨、出貨的時候
    ，他們都會出現，出完貨他們也就都離開了，我也不清楚他
    們為何都會同時出現，可能他們自己會聯絡等語，亦證述被
    告丙○○為富年商行之合夥人，且有廠商找被告丙○○訂貨
    。
  (四)復按被告以外之人於審判外向法官所為之陳述，得為證據，
    刑事訴訟法第159條之1第1 項定有明文。證人即共犯乙○○
    於原審法院88年度易緝字第53號丁○○詐欺案件中到庭證稱
    ：富年商行之負責人為丙○○，丁○○負責出貨，丁○○曾
    交代我去出貨（大部分是丙○○交代），我上班的地方一邊
    是倉庫，一邊是辦公室，我大部分是在整理倉庫，貨款之事
    由丁○○與丙○○在處理，收付貨款之事有時他們會交代會
    計小姐處理等語；又證人即共犯丁○○於本院88年度上易字
    第1336號案件到庭證稱：是丙○○僱用我在富年商行做送貨
    的工作，富年商行老闆是誰我不知道，我都叫丙○○為許老
    闆，富年商行由丙○○決定訂多少貨，丙○○、張平政、乙○○、紀佩君都可以叫貨，丙○○向七銘訂貨後有叫我打電
    話去確認貨何時到，張平政、乙○○不可以做主訂貨之事等
    語。核與被告丙○○於87年3月8日警詢時亦供稱：「我是富
    年商行負責人，員工有會計紀佩君、業務經理丁○○、張平
    政及乙○○」等語相符，參以被告丙○○於警詢時即已知富
    年商行有向廠商詐欺貨物，並積欠大批貨款，若其僅係人頭
    ，自不可能於警詢時承認其為商行之負責人、張平政、乙○○及丁○○均為業務經理之理。再被告丙○○自承其自50幾
    年即有在使用支票，並經營金紙生意，與張平政認識3、5年
    ，只是普通交情而已等情，其使用支票已有30年，對於將未
    填寫金額之支票交付他人使用，極有可能因此背負龐大債務
    ，當無不知之理，更何況被告怎可能僅因張平政允諾以後會
    分紅給伊，而於未說明分紅之成數之情況下，即願提供其支
    票予張平政使用，此在在不合情理。且被告聲請本院向第一
    商業銀行西螺分行及臺南區中小企業銀行西螺分行調取被告
    在各該銀行所開設支存帳戶於 86年10月至87年2月間所簽發
    之支票影本，經觀諸所調取該等支票影本，雖無法證明該等
    支票為被告所親自簽發，然被告既自承其事先已將支票及印
    章交給甲○○，甲○○再交給會計處理等語，故尚無法以該
    等支票均非被告所親自簽發，即遽認被告僅係人頭。且被告
    於原審及本院審理時亦自承：後來因伊大部分的支票都已開
    出，也都沒有到期，無法請領新的支票，故伊有簽發本票 3
    紙，並由張平政背書後，交由滋原公司等語（見原審卷第10
    3頁反面、第104頁、本院卷第97頁），並有告訴人滋原公司
    所提出之本票3紙在卷可按（見93年度他字第1312號影卷第1
    6頁） ，故被告丙○○應係富年商行之負責人，乃由其提供
    支票予富年商行使用甚明。
  (五)又參以七銘公司所提附卷之出貨單，出貨日期自86年9月 18
    日至87年1月16日者，均載明聯絡人為張平政，自87年1月20
    日以後者，始註明改為「丙○○」，徵之該出貨單均係七銘
    公司提出告訴時即已附上，應非針對被告丙○○辯稱其僅係
    人頭或張平政事後辯稱係86年10月間退夥之事，故意臨訟製
    造，足見被告丙○○與張平政、乙○○、丁○○確均參與以
    富年商行為名之經營，被告丙○○事後辯稱未參與其事，無
    非卸責之詞。復參以被告丙○○等除拒付貨款外，又於87年
    2 月中旬大量購貨，且於同年月22日利用星期假日之便，將
    全部倉庫內之貨物搬離他處，使被害人無從求償，其有為自
    己不法所有之意圖甚明。雖證人紀佩君於原審審理中證稱：
    丙○○都沒有訂貨，因為這部分都是張平政在負責等語，然
    此部分與七銘公司之傳琳義、新旗公司之洪瑞良、滋原公司
    之賴國憲等人證述情節均不相符合，自難遽採為有利被告丙○○之證據。
  (六)另被告丙○○曾於87年3月8日會同七銘公司之經辦人傅琳義
    至彰化縣埔鹽鄉○○村○○路○段105巷16 號施勝煬家中倉
    庫取出一部分貨品，價值為 1,021,902元乙節，業據被告供
    承在卷，而告訴人七銘公司之代理人蔡得謙律師亦於本院陳
    稱：是七銘公司人員找到丙○○，丙○○再帶七銘公司人員
    去找到這批貨等語（見本院卷第97頁），且依彰化縣警察局
    北斗分局於87年3月9日所製作施勝煬警詢筆錄所載員警詢問
    意旨，應係被告會同七銘公司之經辦人傅琳義至施勝煬家中
    倉庫取出洋酒一批，此有施勝煬於該日警詢筆錄可參，並有
    七銘公司之經辦人傅琳義所出具之責付書可按，可見被告丙○○於案發後，確曾於87年3月8日會同七銘公司之經辦人傅
    琳義至施勝煬家中倉庫取出洋酒一批，價值為 1,021,902元
    。惟被告丙○○事後固有會同告訴人七銘公司人員取回部分
    貨品，此僅能視為犯罪後態度尚佳，而作為量刑之參考，尚
    難據以解免被告丙○○詐欺取財之刑責。
  (七)此外，復有七銘企業公司出貨單、富年商行所開立之支票影
    本、臺南區中小企銀西螺分行函、第一商業銀行西螺分行函
    、花旗銀行台中分行函、台灣土地銀行東台南分行函、富年
    商行營利事業基本資料檔、支票影本及退票理由單等附於張
    平政、乙○○、丁○○等案卷可稽，綜上各點所述，足認被
    告丙○○所辯顯均係諉卸之詞，不足採信，本件事證明確，
    被告丙○○犯行堪予認定。
三、核被告丙○○所為，係犯刑法第339條第1項之詐欺取財罪。
    被告丙○○與張平政、乙○○、丁○○間，有犯意聯絡及行
    為分擔，為共同正犯。其先後多次詐欺犯行，時間緊接，方
    法相同，觸犯同一罪名，顯係基於概括犯意連續為之，應依
    連續犯論以一罪，並依法加重其刑。被告丙○○所犯附表編
    號二、三及五部分之詐欺犯行，雖未據起訴，然因與已起訴
    且經認定有罪部分，有連續犯裁判上一罪之關係，為起訴效
    力所及，本院自得併予審究。原審法院認被告丙○○犯罪事
    證明確，犯行堪以認定，予以論罪科刑，固非無見。惟查：
    原審於量刑時疏未審酌被告丙○○曾於87年3月8日會同七銘
    公司之經辦人傅琳義至號施勝煬家中倉庫取出洋酒一批，價
    值為 1,021,902元之情事，尚有未洽。爰審酌被告丙○○明
    知張平政、乙○○兄弟等人經營富年商行係從事買空賣空，
    竟仍同意擔任負責人，並將其所請領之支票交予富年商行使
    用，有危交易安全，並使各該被害人受有如附表所示詐欺價
    額之損害，至今仍未與被害人達成和解，惟其曾於87年3月8
    日會同七銘公司之經辦人傅琳義至施勝煬家中倉庫取出洋酒
    一批，價值為 1,021,902元，有助警方追查贓物流向，並減
    輕七銘公司之損失，暨被告丙○○犯罪之動機、目的、手段
    、所生之危害及其犯罪後之態度等一切情狀，量處如主文第
    2項所示之刑，以示懲儆。
據上論斷，應依刑事訴訟法第369條第1項前段、第364條、第299
條第1項前段，刑法第28條、第56條、第339條第1 項，罰金罰鍰
提高標準條例第1條前段，判決如主文。
本案經檢察官戊○○到庭執行職務。
中　　華　　民　　國　　94　　年　　12　　月　　12　　日
              刑事第七庭  審判長法　官　林　榮　龍
                                法　官　江　錫　麟
                                法　官　許　秀　芬
上列正本證明與原本無異。
不得上訴。
                                書記官　　瑞　芳
中　　華　　民　　國　　94　　年　　12　　月　　13　　日
附錄論罪科刑法條：
刑法第339條：
意圖為自己或第三人不法之所有，以詐術使人將本人或第三人之
物交付者，處五年以下有期徒刑、拘役或科或併科一千元以下罰
金。
以前項方法得財產上不法之利益或使第三人得之者亦同。
前二項之未遂犯罰之。
附表：
編號：一
時間：86年10月初起至87年2月19日止
被害人：七銘企業股份有限公司（負責人何語，經辦人傅琳義）
詐欺方法：先後由丙○○、張平政等人出面向被害人訂購各類進
          口葡萄酒及洋酒，計86年10月份價款1,031,786元，1
          2月份198,160元，87年1月份914,400元，2月份2,532
          ,360元，除曾退貨226,260元，及給付 93,260元貨款
          外，其餘價款共計4,357,186元，均未支付，且於 87
          年2月22日將貨物搬運一空，不知去向。
詐欺價額：經丙○○主動引導警方追回之貨品為 1,021,902元，
          因而其等實際詐欺價額為3,335,284元。
證據：出貨單23紙、支票及退票理由單6紙、明細表1紙。
編號：二
時間：87年2月19日
被害人：易元酒舍有限公司台中區經銷商（負責人為陳文德）。
詐欺方法：由丙○○出面向被害人詐購傑克紅酒等各式進口酒類
          ，共計1,140瓶，約定87年2月21日送貨，由乙○○點
          收，並表示 2日後收支票貨款，被害人屆期前往收款
          ，所有貨物已全部搬離，人去樓空。
詐欺價額：414,900元。
證據：出貨單1紙。
編號：三
時間：八十七年一月二十三日
被害人：亙春企業有限公司（經辦人為陳東賀）。
詐欺方法：由乙○○囑不知情之會計人員紀佩君於 87年1月23日
          以電話向被害人訂購旺來紅酒960瓶、凍頂白露300瓶
          ，被害人於同年2月13 日送貨，並約定月底繳付貨款
          ，被害人於同年2月25 日前往收款，貨物已搬運一空
          ，不見任何負責之人。
詐欺價額：370,800元。
證據：出貨單1紙。
編號：四
時間：87年2月18日。
被害人：新旗實業有限公司（負責人為洪福江）。
詐欺方法：由丙○○於 87年2月18日以電話向被害人詐購各式汽
          水、可樂、麥茶等飲料，共 920箱，被害人於翌日送
          貨，數日後前往收款時，已人去樓空，所購貨物均搬
          運不知去向。
詐欺價額：142,600元。
證據：出貨單1紙。
編號：五
時間：87年1、2月間某日。
被害人：滋原股份有限公司（負責人為賴僑珠，實際經辦人為賴
        國憲）
詐欺方法：由丙○○與張平政出面向被害人詐購購合歡山好水之
          瓶裝礦泉水，共17,072箱（每箱50元，每箱12瓶），
          合計 853,650元，被害人依約定時、地送貨，交貨後
          即由丙○○、張平政一起至滋原股份有限公司，由許
          金福開立發票日均為87年3月25日、到期日為90年3月
          24日、面額各 190,000元、207,770元、266,375元之
          本票3紙，並由張平政在本票後面書寫 「本背書負負
          丙○○出面處理張平政」，並由張平政交付彰化商業
          銀行霧峰銀行、支票號碼aｋ0000000號、87年9月 30
          日、面額189,500元之客票1紙予賴國憲，詎賴國憲於
          支票付款日先向銀行查詢該支票付款人之信用，始知
          該付款人已遭拒絕往來，其欲找尋丙○○、張平政 2
          人，該2人亦已不見蹤跡，其始知受騙。
詐欺價額：853,650元。
證據：本票3紙及支票1紙。
                                                       Ｒ
